臺灣高雄地方法院民事判決　　　　　　　94年度訴字第1892號
原　　　告　交通部公路總局
法定代理人　癸○○
訴訟代理人　壬○○
複代理人　　孫智仁律師
被　　　告　子○○
　　　　　　庚○○
　　　　　　己○○○
　　　　　　丑○○
被　　　告　辛○○即戊○○之.
　　　　　　甲○○即戊○○之.
　　　　　　　　　　　號
　　　　　　丁○○即戊○○之.
兼上列三人
共　　　同
訴訟代理人　丙○○即戊○○之.
兼上列四人
共　　　同
訴訟代理人　乙○○即戊○○之.
　　　　　　　　　　　住高雄市.
上列一人
訴訟代理人　丙○○即戊○○之.
上列當事人間請求返還房屋等事件，本院於民國96年5 月3 日言
詞辯論終結，判決如下：
    主      文
被告子○○應將坐落高雄市○○區○○段四小段四六一地號土地
上建物如附圖A 所示即門牌號碼高雄市鼓山區○○○路七十七號
一樓面積三十四點二平方公尺房屋騰空交還原告，並自民國九十
四年五月一日起至交還上開房屋之日止，按月給付原告新台幣陸
佰元。
被告庚○○應將坐落高雄市○○區○○段四小段四六一地號土地
上建物如附圖B 所示即門牌號碼高雄市鼓山區○○○路七十七號
二樓面積三十四點二平方公尺房屋騰空交還原告，並自民國九十
四年五月一日起至交還上開房屋之日止，按月給付原告新台幣陸
佰元。
被告己○○○應將坐落高雄市○○區○○段四小段四六一地號土
地上建物如附圖C 即門牌號碼高雄市鼓山區○○○路七十七號二
樓所示面積三十三平方公尺房屋騰空交還原告，並自民國九十四
年五月一日起至交還上開房屋之日止，按月給付原告新台幣伍佰
元。
被告丑○○應將坐落高雄市○○區○○段四小段四六一地號土地
上建物如附圖D 所示即門牌號碼高雄市鼓山區○○○路七十七號
二樓面積三十六點四二平方公尺房屋騰空交還原告，並自民國九
十四年五月一日起至交還上開房屋之日止，按月給付原告新台幣
伍佰元。
被告辛○○、丙○○、甲○○、乙○○、丁○○應將坐落高雄市
鼓山區○○段○○段四六一地號土地如附圖E 所示即門牌號碼高
雄市鼓山區○○○路七十七號三樓面積三十四點二平方公尺房屋
騰空交還原告，並自民國九十四年五月一日起至交還上開房屋之
日止，按月給付原告新台幣伍佰元。
第一項、第三項騰空交還房屋之履行期間為肆個月。
訴訟費用由被告子○○、庚○○、己○○○、丑○○各負擔五分
之一，餘由被告辛○○、丙○○、甲○○、乙○○、丁○○負擔
。
本判決第一項於原告以新台幣肆萬肆仟元供擔保後，得假執行；
但被告子○○如以新台幣壹拾參萬貳仟參佰伍拾肆元為原告供擔
保後，得免為假執行。
本判決第二項於原告以新台幣肆萬肆仟元供擔保後，得假執行；
但被告庚○○如以新台幣壹拾參萬貳仟參佰伍拾肆元為原告供擔
保後，得免為假執行。
本判決第三項於原告以新台幣肆萬貳仟伍佰元供擔保後，得假執
行；但被告己○○○如以新台幣壹拾貳萬柒仟柒佰壹拾元為原告
供擔保後，得免為假執行。
本判決第四項於原告以新台幣肆萬柒仟元供擔保後，得假執行；
但被告丑○○如以新台幣壹拾肆萬零玖佰肆拾伍元為原告供擔保
後，得免為假執行。
本判決第五項於原告以新台幣肆萬肆仟元供擔保後，得假執行；
但被告辛○○、丙○○、甲○○、乙○○、丁○○如以新台幣壹
拾參萬貳仟參佰伍拾肆元為原告供擔保後，得免為假執行。
    事實及理由
一、本件原被告戊○○於民國94年9 月23日死亡，其權利義務由
    辛○○、丙○○、甲○○、乙○○、丁○○共同繼承，有原
    告提出之戶籍謄本及繼承系統表在卷可稽（見本院卷第245
    ～255 頁），茲原告聲明由其繼承人即被告辛○○、丙○○
    、甲○○、乙○○、丁○○承受訴訟，核無不合，應予准許
    。
二、本件原告主張：坐落高雄市○○區○○段4 小段461 地號土
    地上建物如附圖A 所示即門牌號碼高雄市鼓山區○○○路77
    號1 樓面積34.2平方公尺房屋（下稱A 屋）、如附圖B 所示
    即門牌號碼高雄市鼓山區○○○路77號2 樓面積34.2平方公
    尺房屋（下稱B 屋）、如附圖C 所示即門牌號碼高雄市鼓山
    區○○○路77號2 樓面積33平方公尺房屋（下稱C 屋）、如
    附圖D 所示即門牌號碼高雄市鼓山區○○○路77號2 樓面積
    36.42 平方公尺房屋（下稱D 屋）、如附圖E 所示即門牌號
    碼高雄市鼓山區○○○路77號3 樓面積34.2平方公尺房屋（
    下稱E 屋）為中華民國所有，現為原告管理使用，原告分別
    將A 屋、B 屋、C 屋、D 屋、E 屋配予被告子○○之父陳天
    送、被告庚○○之父秦受百、被告己○○○之夫唐德明、被
    告丑○○、被告辛○○、丙○○、甲○○、乙○○、丁○○
    之被繼承人戊○○作為職務宿舍，性質上為使用借貸關係，
    自其等死亡或退休之時，應視為使用借貸關係已不存在。惟
    ：（一）A 屋係原告配予陳天送之職務宿舍，每月房屋津貼
    新台幣（下同）600 元，陳天送於79年3 月21日在職期間死
    亡，使用借貸關係即已終止，陳天送之子即被告子○○仍繼
    續無權占有A 屋至今，爰本於民法第470 條及767 條規定，
    請求被告子○○將A 屋騰空交還原告，並依不當得利法律關
    係，請求自94年5 月1 日起至返還A 屋之日止，按月給付原
    告相當於租金之不當得利600 元。（二）B 屋係原告配予秦
    受百之職務宿舍，每月房屋津貼600 元，秦受百於69年2 月
    1 日退休，使用借貸關係即已終止，秦受百並於69年5 月4
    日死亡，B 屋即由其女被告庚○○無權占有至今，爰本於民
    法第470 條及767 條規定，請求被告庚○○將B 屋騰空交還
    原告，並依不當得利法律關係，請求自94年5 月1 日起至返
    還B 屋之日止，按月給付原告相當於租金之不當得利600 元
    。（三）C 屋係原告配予唐德明之職務宿舍，每月房屋津貼
    500 元，唐德明於65年7 月31日退休，使用借貸關係即已終
    止，唐德明並於67年2 月4 日死亡，C 屋即由其妻己○○○
    無權占有至今，爰本於民法第470 條及767 條規定，請求被
    告己○○○返還C 屋，並依不當得利法律關係，請求自94年
    5 月1 日起至返還C 屋止，按月給付相當於租金之不當得利
    500 元。（四）D 屋係原告配予被告丑○○之職務宿舍，每
    月房屋津貼500 元，被告丑○○於75年9 月1 日退休，使用
    借貸關係即已終止，被告丑○○仍繼續無權占有至今，爰本
    於民法第470 條及767 條規定，請求被告丑○○返還D 屋，
    並依不當得利法律關係，請求自94年5 月1 日起至返還D 屋
    之日止，按月給付相當於租金之不當得利500 元。（五）E
    屋係原告配予被告戊○○之職務宿舍，每月房屋津貼500 元
    ，被告戊○○於68年3 月1 日退休，使用借貸關係即已終止
    ，被告戊○○仍繼續占有E 屋，嗣戊○○於本院審理中94年
    9 月23日死亡，被告辛○○、丙○○、甲○○、乙○○、丁○○為其繼承人，共同繼承戊○○堆置在E 屋之物品，是以
    E 屋現由被告辛○○、丙○○、甲○○、乙○○、丁○○無
    權占有至今，爰本於民法第470 條及767 條規定，請求被告
    辛○○、丙○○、甲○○、乙○○、丁○○返還E 屋，並依
    繼承法律關係及不當得利法律關係，請求被告辛○○、丙○○、甲○○、乙○○、丁○○自94年5 月1 日至94年9 月23
    日止，按月給付相當於租金之不當得利500 元，又依不當得
    利法律關係，請求被告辛○○、丙○○、甲○○、乙○○、
    丁○○自94年9 月24日起至返還E 屋之日止，按月給付相當
    於租金之不當得利500 元等語。並聲明求為判決：（一）被
    告子○○應將A 屋騰空交還原告，並自94年5 月1 日起至交
    還上開房屋之日止，按月給付原告600 元。（二）被告庚○○應將B 屋騰空交還原告，並自94年5 月1 日起至交還上開
    房屋之日止，按月給付原告600 元。（三）被告己○○○應
    將C 屋騰空交還原告，並自94年5 月1 日起至交還上開房屋
    之日止，按月給付原告500 元。（四）被告丑○○應將D 屋
    騰空交還原告，並自94年5 月1 日起至交還上開房屋之日止
    ，按月給付原告500 元。（五）被告辛○○、丙○○、甲○○、乙○○、丁○○應將E 屋騰空交還原告，並自94年5 月
    1 日起至交還上開房屋之日止，按月給付原告500 元。（六
    ）願供擔保，請求宣告假執行。
三、
（一）被告子○○辯稱：A 屋係原告於72年以前合法配予伊夫陳
      天送居住之職務宿舍，為原告提供陳天送之福利措施，非
      伊或陳天送向原告借用，陳天送在職死亡後，伊繼續居住
      A 屋至今，符合行政院頒佈之「中央各機關學校國有眷舍
      房地處理要點」第3 條規定，為合法居住權人，原告請求
      伊搬遷，應給付搬遷補助費等語資為抗辯。並答辯聲明求
      為判決：（一）原告之訴及假執行之聲請均駁回。（二）
      如受不利判決，願供擔保請求宣告免為假執行。
（二）被告庚○○辯稱：B 屋係原告於72年以前合法配予伊父秦
      受百居住之職務宿舍，為原告提供秦受百之福利措施，非
      伊或秦受百向原告借用，秦受百於退休及死亡後，B 屋原
      由伊居住，伊改嫁後雖不住在裡面，然伊物品仍放在裡面
      ，並將B 屋大門上鎖，原告請求伊搬遷，應給付搬遷補助
      費等語資為抗辯。並答辯聲明求為判決：（一）原告之訴
      及假執行之聲請均駁回。（二）如受不利判決，願供擔保
      請求宣告免為假執行。
（三）被告己○○○辯稱：C 屋係原告於72年以前合法配予伊夫
      唐德明居住之職務宿舍，為原告提供唐德明之福利措施，
      非伊或唐德明向原告借用，唐德明退休及死亡後，伊繼續
      居住C 屋至今，伊亦未改嫁，符合行政院頒佈之「中央各
      機關學校國有眷舍房地處理要點」第3 條規定，為合法居
      住權人，原告請求伊搬遷，應給付搬遷補助費等語資為抗
      辯。並答辯聲明求為判決：（一）原告之訴及假執行之聲
      請均駁回。（二）如受不利判決，願供擔保請求宣告免為
      假執行。
（四）被告丑○○辯稱：D 屋係原告於72年以前合法配予伊之職
      務宿舍，為原告提供伊之福利措施，非伊向原告借用，伊
      退休後繼續居住D 屋至今，符合行政院頒佈之「中央各機
      關學校國有眷舍房地處理要點」第3 條規定，為合法居住
      權人，原告請求伊搬遷，應給付搬遷補助費等語資為抗辯
      。並答辯聲明求為判決：（一）原告之訴及假執行之聲請
      均駁回。（二）如受不利判決，願供擔保請求宣告免為假
      執行。
（五）被告辛○○、丙○○、甲○○、乙○○、丁○○辯稱：E
      屋係原告於72年以前合法配予戊○○之職務宿舍，為原告
      提供戊○○之福利措施，非戊○○或其等向原告借用，且
      E 屋屋頂破損已成危樓，戊○○僅暫時搬離，屋內仍有戊○○物品，原告請求其等搬遷，應給付搬遷補助費等語資
      為抗辯。並答辯聲明求為判決：（一）原告之訴及假執行
      之聲請均駁回。（二）如受不利判決，願供擔保請求宣告
      免為假執行。
四、兩造不爭執事項：
（一）A 屋、B 屋、C 屋、D 屋、E 屋係中華民國所有，現為原
      告管理使用，原告分別配予被告子○○之父陳天送、被告
      庚○○之父秦受百、被告己○○○之夫唐德明、被告丑○○、被告辛○○、丙○○、甲○○、乙○○、丁○○之被
      繼承人戊○○作為職務宿舍。
（二）陳天送於79年3 月21日在職死亡、秦受百於69年2 月1 日
      退休並於69年5 月4 日死亡、唐德明於65年7 月31日退休
      並於67年2 月4 日死亡、丑○○於75年9 月1 日退休、戊○○於68年3 月1 日退休並於94年9 月23日死亡，被告辛○○、丙○○、甲○○、乙○○、丁○○為戊○○之繼承
      人，其等均未拋棄繼承或限定繼承，並有戶籍謄本及繼承
      系統表為證（見本院卷第245 ～255 頁），復經本院依職
      權查明其等確未拋棄繼承屬實。
（三）若本院認為原告請求相當於租金之不當得利有理由，被告
      子○○以每月600元計算、被告庚○○以每月600元計算；
      被告己○○○以每月500元計算；被告丑○○以每月500
      元計算；被告辛○○、丙○○、甲○○、乙○○、丁○○
      以每月500元計算。
五、兩造爭執事項：（一）原告請求被告被告子○○交還A 屋、
    被告庚○○交還B 屋、被告己○○○交還C屋、 被告丑○○
    交還D 屋、被告辛○○、丙○○、甲○○、乙○○、丁○○
    交還E 屋有無理由？（二）原告請求被告給付相當於租金之
    不當得利有無理由？若有理由，其金額為何？茲說明如下：
（一）原告請求被告被告子○○交還A 屋、被告庚○○交還B 屋
      、被告己○○○交還C 屋、被告丑○○交還D 屋、被告辛○○、丙○○、甲○○、乙○○、丁○○交還E 屋有無理
      由？
   1、按國有財產撥給各地國家機關使用者，名義上雖仍為國有
      ，實際上即為使用機關行使所有人之權利，故管領機關得
      起訴，代國家主張所有權人之權利。有最高法院51年台上
      字第2680號著有判例可資參照。本件A 屋、B 屋、C 屋、
      D 屋、E 屋為國有財產，現由原告管理使用等情，為兩造
      所不爭執，並據原告提出交通部公路總局第三區養護工程
      處高雄工務段房屋建築及設備明細清冊1 份為證（見本院
      卷第32～33頁），揆諸前揭判例意旨，原告即得代表國家
      行使所有人之權利。
   2、又原告主張A屋、B屋、C屋、D屋分別為被告子○○、庚○○、己○○○、丑○○占有等情，核與被告子○○自承：
      伊一直居住在A 屋等語、被告庚○○自承：伊雖改嫁未居
      住在B 屋，仍有物品堆放裡面，且將門上鎖等語、被告己○○○自承：伊一直居住在C 屋內等語及被告丑○○自承
      ：伊有時會住在D 屋內，屋內有伊物品等語相符，復有本
      院現場勘驗所拍攝之照片及本院委請高雄政府警察局鼓山
      分局實地查訪上開房屋現場所製作之查訪記錄在卷可稽（
      見本院卷第86～90頁、第352 ～356 頁），堪信為真實。
      又戊○○雖於80年間搬離E 屋，仍有戊○○之物品推置其
      內等情，為被告辛○○、丙○○、甲○○、丁○○、乙○○自承在卷，足認E 屋至94年9 月23日戊○○死亡止，為
      戊○○所占有，而戊○○死亡後，因堆置在E 屋內之物品
      由被告辛○○、丙○○、甲○○、乙○○、丁○○繼承取
      得，故E 屋自94年9 月23日起即由被告辛○○、丙○○、
      甲○○、乙○○、丁○○占有，堪予認定，被告辛○○、
      丙○○、甲○○、丁○○、乙○○辯稱：未占有E 屋云云
      ，不足採信。
   3、次按借用人應於契約所定期限屆滿時返還借用物。未定期
      限者，應於依借貸之目的使用完畢時返還之。民法第470
      條第1 項前段定有明文。而因任職關係獲准配住宿舍，其
      性質為使用借貸，目的在使任職者安心盡其職責，是倘借
      用人喪失其與所屬機關之任職關係，當然應認依借貸之目
      的，已使用完畢，配住機關自得請求返還。故公務員因任
      職關係配住宿舍，於任職中死亡時，既喪失其與所屬機關
      之任職關係，依借貸目的應認已使用完畢，使用借貸契約
      因而消滅，此與一般使用借貸契約，借用人死亡時，貸與
      人僅得終止契約之情形，尚有不同，最高法院91年台上字
      第1926號著有判例可資參照。經查，A 屋、B 屋、C 屋、
      D屋、E屋原係原告分別配予被告子○○之父陳天送、被告
      庚○○之父秦受百、被告己○○○之夫唐德明、被告丑○○、被告辛○○、丙○○、甲○○、乙○○、丁○○之夫
      、父戊○○之職務宿舍，性質上為使用借貸關係，又陳天
      送於79年3 月21日任職中死亡，秦受百、唐德明、丑○○
      、戊○○則分別於69年2 月1 日、65年7 月31日、75年9
      月1 日、68年3 月1 日退休，揆諸前揭判例意旨，原配住
      之使用借貸關係，自陳天送死亡及秦受百、唐德明、丑○○、戊○○退休之日起，應認使用借貸目的已完畢，使用
      借貸契約因而消滅。另按行政院所頒事務管理規則及令函
      皆係行政命令，僅可作為政府機關內部處理宿舍問題之參
      考，因不得牴觸法律，是以政府機關援以同意借用人及其
      眷屬或其繼承人續住宿舍以前，借用人及其眷屬或其繼承
      人之續住宿舍，仍屬無權占有，最高法院89年台上字第
      1258 號 、89年度台再字第18號判決可資參照，是以被告
      子○○、己○○○、丑○○辯稱：伊等符合行政院頒佈之
      「中央各機關學校國有眷舍房地處理要點」第3 條規定云
      云，縱認屬實，在原告援以同意其續住以前，尚難認其等
      係有權占有上開房屋。從而，原告主張被告子○○無權占
      有A 屋、被告庚○○無權占有B 屋、被告己○○○無權占
      有C 屋、被告丑○○無權占有D 屋、被告辛○○、丙○○
      、甲○○、乙○○、丁○○無權占有E 屋等情，堪予信實
      。
   4、另被告辯稱原告應給付搬遷補助費云云，此係被告得否依
      據行政院頒佈之「中央各機關學校國有眷舍房地處理要點
      」等規定請求原告給付補助費之問題，尚不得據此拒絕返
      還上開房屋予原告，是被告此部分所辯，即不足採。
   5、綜上，原告本於民法第470條及767條規定，請求被告子○○交還A屋、被告庚○○交還B屋、被告己○○○交還C屋
      、被告丑○○交還D屋、被告辛○○、丙○○、甲○○、
      乙○○、丁○○交還E屋，應屬有據。
（二）原告請求被告給付相當於租金之不當得利有無理由？若有
      理由，其金額為何？
   1、按無法律上原因而受利益，致他人受損害者，應返還其利
      益，雖有法律上之原因，而其後已不存在者，亦同，民法
      第179條定有明文。又依不當得利之法則請求返還不當得
      利，以無法律上之原因而受利益，致他人受有損害為其要
      件，故其得請求返還之範圍，應以對方所受之利益為度，
      非以請求人所受損害若干為準，無權占有他人土地，可能
      獲得相當於租金之利益為社會通常之觀念。（最高法院16
      年台上字第1695號判例參照）。
   2、查，被告子○○自其父陳天送79 年3 月21日死亡起即無
      權占有A 屋至今；被告庚○○自其父秦受百69年5 月4 日
      死亡起即無權占有B 屋至今；被告己○○○自其夫唐德明
      67年2 月4 日死亡起即無權占有C 屋至今；被告丑○○自
      其75年9 月1 日退休起即無權占有D 屋至今；戊○○自68
      年3 月1 日退休起至其94年9 月23日死亡止無權占有E 屋
      ；被告辛○○、丙○○、甲○○、乙○○、丁○○自繼承
      取得戊○○堆置E 屋物品起即共同無權占有E 屋至今，又
      兩造關於相當於租金之不當得利，同意被告子○○部分以
      每月600 元計算、被告庚○○部分以每月600 元計算、被
      告己○○○部分以每月500 元、被告丑○○部分以每月
      500 元計算、被告辛○○、丙○○、甲○○、乙○○、丁○○共同以每月500 元計算，已如前述，揆諸首揭說明，
      原告本於不當得利法律關係，請求被告子○○自94年5 月
      1 日起至返還A 屋止，按月給付600 元；請求被告庚○○
      自94 年5月1 日起至返還B 屋止，按月給付600 元；請求
      被告己○○○自94年5 月1 日起至返還C 屋止，按月給付
      500 元；請求被告丑○○自94年5 月1 日起至返還D 屋止
      ，按月給付500 元，應屬有據。又原告依繼承法律關係及
      不當得利法律關係，請求被告辛○○、丙○○、甲○○、
      乙○○、丁○○自94年5 月1 日起至返還E 屋止，按月給
      付500 元，亦屬有據。
六、綜上所述，原告依民法第470 條、767 條規定及不當得利法
    律關係，請求被告子○○應將A 屋騰空交還原告，並自94年
    5 月1 日起至交還上開房屋之日止，按月給付原告600 元；
    被告庚○○應將B 屋騰空交還原告，並自94年5 月1 日起至
    交還上開房屋之日止，按月給付原告600 元；被告己○○○
    應將C 屋騰空交還原告，並自94年5 月1 日起至交還上開房
    屋之日止，按月給付原告500 元；被告丑○○應將D 屋騰空
    交還原告，並自94年5 月1 日起至交還上開房屋之日止，按
    月給付原告500 元；依民法第470 條、第767 條、繼承法律
    關係及不當得利法律關係，請求被告辛○○、丙○○、甲○○、乙○○、丁○○應將E 屋騰空交還原告，並自94年5 月
    1 日起至交還上開房屋之日止，按月給付原告500 元，均有
    理由，應予准許。又兩造均陳明願供擔保，聲請宣告假執行
    或免為假執行，核無不合，爰分別酌定相當之擔保金額，併
    予宣告。
七、本院斟酌被告子○○、己○○○現仍分別居住A 屋、C 屋，
    有高雄市政府警察局查訪紀錄表附卷可證（見本院卷第352
    頁、第356 頁），其搬遷至適當處所居住，需花費時日，爰
    依民事訴訟法第396 條第1 項規定，酌定履行期間為4 個月
    ，以資兼顧兩造權益。而被告庚○○、辛○○、丙○○、甲○○、乙○○、丁○○未居住B 屋及E 屋內，被告丑○○有
    時居住其子處，有時居住D 屋，為被告庚○○、辛○○、丙○○、甲○○、乙○○、丁○○、丑○○所自承，則其等遷
    讓交還房舍，應無困難，自無併予酌定履行期間之必要，附
    此敘明。
八、本件事證已臻明確，兩造其餘攻擊防禦方法，核均與本件判
    決結果不生影響，爰不一一論敘，附此敘明。
九、據上論結，本件原告之訴為有理由，依民事訴訟法第78條、
    第85條第1 項、第390 條第2 項、第392 條第2 項，判決如
    主文。
中　　華　　民　　國　　96　　年　　 5　　月　　24　　日
                  民事第三庭  審判長法　官　 鄭月霞
                                    法  官   伍逸康
                                    法  官   洪培睿
上開正本係照原本作成。
如不服本判決，應於送達後20日內，向本院提出上訴狀並表明上
訴理由，如於本判決宣示後送達前提起上訴者，應於判決送達後
10日內補提上訴理由書（須附繕本）。
中　　華　　民　　國　　96　　年　　5 　　月　　25　　日
                                    書記官   林慧君
